【裁判字號】    98,易緝,19
【裁判日期】    980630
【裁判案由】    恐嚇取財
【裁判全文】
臺灣臺南地方法院刑事判決              98年度易緝字第19號
公  訴  人  臺灣臺南地方法院檢察署檢察官
被      告  丁○○
上列被告因恐嚇取財等案件，經檢察官提起公訴（九十六年度偵
字第一○四三七號），被告於準備程序中就犯罪事實為有罪之陳
述，本院合議庭裁定由受命法官獨任依簡式審判程序審理，判決
如下：
    主  文
丁○○幫助共同意圖為自己不法之所有，以恐嚇使人將本人之物
交付，處有期徒刑月，如易科罰金，以新臺幣壹仟元折算壹日
。緩刑貳年，並應於判決確定後六個月內向被害人己○○支付新
臺幣貳仟佰零貳元之損害賠償。
    事實及理由
一、本件被告丁○○所犯刑法第三十條、第三百四十六條第一項
    幫助恐嚇取財罪，非死刑、無期徒刑或最輕本刑有期徒刑三
    年以上之罪，亦非高等法院管轄第一審案件，且被告就被訴
    事實為有罪之陳述，經告知被告簡式審判程序之旨，並聽取
    檢察官、被告之意見後，本院合議庭裁定進行簡式審判程序
    ，是本案之證據調查，依刑事訴訟法第二百七十三條之二規
    定，不受同法第一百五十九條第一項、第一百六十一條之二
    、第一百六十一條之三、第一百六十三條之一及第一百六十
    四條至第一百七十條規定之限制，並依同法第三百十條之二
    準用第四百五十四條之規定製作略式判決書，合先說明。
二、犯罪事實：
    丁○○預見將自己帳戶之存摺、金融卡及其密碼交付他人，
    他人有將用於財產犯罪之可能，竟基於幫助他人犯罪之不確
    定故意，依報紙所刊登收購帳戶分類廣告所載之聯絡電話，
    與犯罪集團成員聯絡，並民國九十五年八月下旬某日，在台
    南市○○路與金華路附近，將所設路竹郵局帳戶（局號：
    0000000 、帳號：0000000號）之儲金簿、金融卡（含密碼
    ）、木質印章一枚及身分證影本等，以新台幣（下同）三千
    元之對價出售自稱鄭原侯之成年男子陳志偉，以此方法幫助
    他人實行財產犯罪。嗣毛漢清、黃裕倉、陳志偉等擄鴿勒贖
    集團成員取得上開丁○○之儲金簿、金融卡（含密碼）等物
    後，即與所屬集團其他成員共同基於竊盜及恐嚇取財之犯意
    聯絡，於九十五年九月間，在不詳地點，竊取附表一編號1
    至5所示被害人乙○○、庚○○、戊○○、丙○○、己○○
    （以下簡稱乙○○等五人）飼養之賽鴿，再由集團成員，於
    同年九月十八日或十九日按賽鴿腳環上之聯絡電話號碼，分
    別撥打電話向乙○○等五人恐嚇稱：必須依指示匯款至上開
    路竹郵局丁○○帳戶，否則賽鴿將無法釋回等語，致乙○○
    等五人心生畏懼，而依指示於附表一編號1-5所示時間將附
    表編號1-5所示金額分別匯入該丁○○帳戶內，毛漢清、黃
    裕倉、陳志偉等擄鴿勒贖集團成員旋即以上開收購取得之丁○○金融卡至金融機構自動櫃員機提領贓款。嗣經警於九十
    五年十月十八日上午七時許，持搜索票在台南市安平區○○○○街一六五號五樓之三陳志偉住處實施搜索，查獲丁○○
    上開帳戶儲金簿一本、木質印章一枚扣案，因而查獲上情。
    （註一：毛漢清所涉竊盜、恐嚇取財罪部分，業經檢察官提
    起公訴，為本院九十七年度易字第五一九號通緝中；黃裕倉
    所犯竊盜、恐嚇取財罪，已為本院九十七年度易字第五一九
    號、台灣高等法院台南分院九十七年度上易字第五九九號判
    處有期徒刑一年六月確定；陳志偉所犯竊盜、恐嚇取財罪，
    業經本院九十六年度易字第三八九號判處有期徒刑一年四月
    確定。註二：起訴書附表編號22被害人林妙俞部分，業經蒞
    庭檢察官減縮，不列入起訴犯罪事實內，見本院第一卷第
    270 頁準備程序筆錄）。又不詳姓名詐欺集團成員取得上開
    路竹郵局丁○○帳戶之金融卡後，共同基於意圖為自己不法
    所有之犯意聯絡，利用遊戲網站，佯稱欲拍賣虛擬金幣，適
    甲○○於九十六年五月十四日瀏覽上開網站，有意購買該虛
    擬金幣，遂與該詐欺集團成員聯絡，該集團成員告知可以一
    千元購買，並指示甲○○將價金匯至上開路竹郵局丁○○帳
    戶，致甲○○陷於錯誤，而於同日十九時三十五分許，匯款
    一千元至丁○○上開帳戶內（即附表二部分），所匯入之款
    項亦旋遭提領。嗣甲○○遲未收到虛擬金幣始發覺受騙，報
    警處理，因而查獲上情。案經台南市警察局第一分局報告台
    灣台南地方法院檢察署檢察官偵查起訴及台南縣警察局歸仁
    分局報告台灣台南地方法院檢察署檢察官併案辦理。
三、上揭事實，有下列證據可資證明：
    (一)起訴幫助恐嚇取財部分（附表一）
      1.被告丁○○九十六年三月二十日警詢自白（台南市警察
        局第一分局南市警一刑偵字第9606000862號卷第37-42
        頁）。
      2.證人乙○○警詢證述與郵政國內匯款單（本院第1卷
        153-157 ）。
      3.證人庚○○警詢證述與匯款單（本院第1卷第157-160頁
        ）。
      4.證人戊○○警詢證述與郵政國內匯款單（本院第1卷第
        161-164 ）。
      5.證人丙○○警詢證述與郵政國內匯款單（本院第1卷第
        165-168 ）。
      6.證人己○○警詢證述與郵政國內匯款單（本院第1卷第
        169-172 ）。
      7.路竹郵局丁○○帳戶客戶歷史交易清單（台南市警察局
        第一分局南市警一刑偵字第9606000862號卷第360-361
        卷）。
      8.本院搜索票、九十五年十月十八日搜索扣押筆錄與扣押
        物品目錄表（搜索處所：台南市安平區○○○○街165
        號5樓之3）（本院卷第176-185）。
    (二)併辦幫助詐欺取財部分（附表二）
      1.被告丁○○與九十八年三月一日偵查中自白之供述（98
        年度偵緝字第263號卷第4-5頁）。
      2.證人甲○○警詢證述與轉帳交易明細（台南縣警察局歸
        仁分局南縣歸警偵字第0960008481號卷第1-2、7頁）
      3.路竹郵局丁○○帳戶開戶基本資料與客戶歷史交易清單
        （台南縣警察局歸仁分局南縣歸警偵字第0960008481號
        卷第13-14頁）。
四、按實行財產犯罪集團之人，為掩飾犯行，避免暴露真實身分
    遭警查緝，多冒用他人身分進行犯罪，或以他人金融帳戶供
    被害人匯入款項，故須藉由各種管道蒐集大量人頭帳戶等情
    ，不僅迭經媒體多所報導，政府亦長期宣導民眾注意防範。
    一般人本於生活經驗，若有來歷不明之人要求提供金融帳戶
    存摺、金融卡乃至其密碼時，在客觀上應可預見該帳戶將與
    財產犯罪有密切關聯。經查，被告為三十餘歲之成年人，非
    年幼無知或毫無社會經驗之人，其閱覽報紙收購帳戶分類廣
    告，即將所設路竹郵局帳戶存簿、金融卡（含密碼）、開戶
    木質印章、身分證影本等，以三千元之對價出售來歷不明之
    人，失去對其上開帳戶之支配力，應能預見取得其帳戶之人
    可能作為實行財產犯罪之用，亦不違背其交付存摺、金融卡
    與密碼之本意，且在事後無法與對方聯絡之情況下，亦無任
    何補救處置，被告顯有幫助他人實行財產犯罪之不確定故意
    至明。
五、再按刑法上之幫助犯，係對於犯罪與正犯有共同之認識，而
    以幫助之意思，對於正犯資以助力，而未參與實施犯罪之行
    為者而言（最高法院七十五年度臺上字第一五○九號、八十
    八年度臺上字第一二七○號判決意旨參照）。幫助犯僅係對
    於犯罪構成要件以外行為為加工，並無共同犯罪之意思，不
    適用責任共同原則（最高法院八十九年度台上字第六九四六
    號判決要旨參照）。是如未參與實施犯罪構成要件之行為，
    而係出於幫助之意思提供助力，即屬幫助犯，而非共同正犯
    。本件毛漢清等所屬擄鴿勒贖集團成員對於附表一編號1-5
    所示被害人乙○○等五人實施恐嚇取財犯行，致乙○○等五
    人因畏懼所飼養之賽鴿遭不測而交付金錢，該毛漢清等所屬
    擄鴿勒贖集團成員核係犯刑法第三百四十六條第一項之恐嚇
    取財罪，該集團成員間就上開恐嚇取財行為有犯意聯絡、行
    為分擔，應論以共同正犯。另不詳詐騙集團成員對於附表二
    被害人甲○○施用詐術，致甲○○陷於錯誤而交付金錢，該
    詐騙集團成員核係犯刑法第三百三十九條第一項之詐欺取財
    罪，該詐騙集團成員間就上開詐欺取財犯行有犯意聯絡、行
    為分擔，應論以共同正犯。惟被告丁○○除提供帳戶外，既
    無事證足資證明其與上開集團成員所實施之擄鴿勒贖或詐欺
    取財行為間有何犯意聯絡、行為分擔，自不足以認定與上開
    集團成員共犯恐嚇取財或詐欺取財罪。故被告丁○○所為核
    係犯刑法第三十條第一項前段、第三百四十六條第一項之幫
    助恐嚇取財罪及同法第三十條第一項前段、第三百三十九條
    第一項之幫助詐欺取財罪，被告以一次出售一個帳戶存摺、
    金融卡行為，幫助犯如附表一、二所示五次恐嚇取財與一次
    詐欺取財罪，係以一幫助行為觸犯數罪名，應依刑法第五十
    五條從重論以第三百四十六條第一項之幫助恐嚇取財一罪，
    並應依刑法第三十條第二項之規定，按正犯之刑減輕之。審
    酌被告出售人頭帳戶供犯罪集團成員使用，阻礙警方查緝，
    致使如附表一、二所示被害人受害，助長犯罪，復審酌其犯
    罪動機、目的、手段、被害人所受財產損害金額非鉅，及其
    犯後坦承犯行之態度等一切情狀，量處如主文所示之刑，並
    諭知易科罰金折算標準。又被告前雖曾受有期徒刑之執行，
    惟於八十五年八月十四日執行完畢後，迄未再受刑之宣告，
    有台灣高等法院被告前案紀錄表在卷足憑，其於本院言詞辯
    論終結前，已賠償被害人乙○○、庚○○、戊○○、丙○○
    、甲○○所受財產損害，有本院九十八年度南簡調字第七三
    二號調解筆錄（庚○○、戊○○部分，見本院卷第97頁）及
    被告提出之郵政跨行匯款申請書三紙（乙○○、丙○○、甲○○部分，見本院卷第110-111頁），認被告已盡力彌補其
    犯行造成之損害，惡性非鉅，且已心生悔悟，經此教訓，應
    能知所警惕不致再犯，本件宣告之刑，以暫不執行為適當，
    爰併諭知緩刑二年，以勵自新。其次，「緩刑宣告，得斟酌
    情形，命犯罪行為人向被害人支付相當數額之財產或非財產
    上之損害賠償」，刑法第七十四條第二項第三款定有明文，
    附表一編號5被害人己○○經傳訊未到院調解，亦未向本院
    陳報匯款帳戶，致被告未能於言詞辯論終結前向其支付損害
    賠償，為兼顧被害人己○○之利益，爰併諭知被告應負擔於
    緩刑期間支付己○○新台幣二千三百零二元損害賠償之義務
    ，並應於判決確定後六個月內支付完畢，此部分緩刑命令，
    依刑法第七十四條第四項之規定，得為民事強制執行名義，
    被告若違反上開刑法第七十四條第二項第三款所定向被害人
    己○○支付該財產上損害賠償情節重大者，檢察官得依刑法
    第七十五條之一第一項第四款之規定聲請撤銷緩刑。
六、第按幫助犯係從屬於正犯而成立，以正犯已經犯罪為要件，
    故幫助犯並非其幫助行為一經完成，即成立犯罪，必其幫助
    行為或其影響力持續至正犯實施犯罪始行成立，有關追訴權
    時效，告訴期間等，亦自正犯完成犯罪時開始進行，即其犯
    罪究係在舊法或新法施行期間，應否為新舊法變更之比較適
    用，暨其犯罪是否在減刑基準日之前，有無相關減刑條例規
    定之適用等，亦應以正犯犯罪行為完成之時點為準據（最高
    法院八十六年度臺上字第二十二號裁判要旨、九十六年度台
    非字第二五三號判決參照）。經查，被告於九十五年八月底
    某日，將其路竹郵局帳戶存簿、金融卡（含密碼）、木質印
    章與身分證影本提供犯罪集團成員，嗣犯罪集團成員分別於
    九十五年九月十八、十九日與九十六年五月十四日向如附表
    一、二所示被害人實施恐嚇取財與詐欺取財犯行，依上述說
    明，被告幫助犯罪成立及完成之時間，應以正犯即犯罪集團
    成員利用其幫助行為而完成犯罪之時間為準，從而，被告幫
    助犯罪完成之時間既在九十六年五月十四日，已在九十五年
    七月一日刑法修正施行以後，即應一律適用修正後之刑法處
    斷，而無比較新舊法適用問題。又犯罪集團成員完成犯罪之
    時間，既在九十六年四月二十四日中華民國九十六年罪犯減
    刑條例實施之後，依該條例第二條第一項之規定，已無該減
    刑條例規定之適用，併此說明。
七、末按共同正犯因相互間利用他人之行為，以遂行其犯意之實
    現，本於責任共同之原則，有關沒收部分，對於共犯間供犯
    罪所用之物，自均應為沒收之諭知。惟幫助犯僅係對於犯罪
    構成要件以外行為為加工，並無共同犯罪之意思，自不適用
    該責任共同原則，對於正犯所有供犯罪所用之物或犯罪所得
    之物，亦為沒收之諭知（最高法院八十九年度台上字第六九
    四六號裁判要旨、九十一年度台上字第五五八三號判決參照
    ）。本件雖經警查扣被告所交付犯罪集團之路竹郵局儲金簿
    一本與木質印章一枚，然該儲金簿與木質印章已據被告出售
    交付犯罪集團使用，已屬犯罪集團所有，被告既為幫助犯而
    非共同正犯，自不適用責任共同原則，爰不併就扣案之上開
    儲金簿、木質印章併為沒收之諭知，並為說明。
八、據上論結，依刑事訴訟法第二百九十九條第一項前段、第二
    百七十三條之一第一項、第三百十條之二、第四百五十四條
    第二項，刑法第三十條第一項前段、第二項、第二十八條、
    第五十五條、第三百四十六條第一項、第四十一條第一項前
    段、第七十四條第一項第二款、第二項第三款，刑法施行法
    第一條之一，判決如主文。
本案經檢察官林朝文到庭執行職務。
中    華    民    國    98    年    6     月    30    日
                  刑事第四庭    法  官  林逸梅
以上正本證明與原本無異。
如不服本判決應於收受本判後10日內向本院提出上訴書狀，並應
敘述具體理由。如未敘述上訴理由者，應於上訴期間屆滿後20日
內向本院補提理由書狀（均須按他造當事人之人數附繕本）「切
勿逕送上級法院」。
                                書記官  郭純瑜
中    華    民    國    98    年    6     月    30    日
附錄本案所犯法條全文：
中華民國刑法第30條
（幫助犯及其處罰）
幫助他人實行犯罪行為者，為幫助犯。雖他人不知幫助之情者，
亦同。
幫助犯之處罰，得按正犯之刑減輕之。
中華民國刑法第346條
（單純恐嚇罪）
意圖為自己或第三人不法之所有，以恐嚇使人將本人或第三人之
物交付者，處6月以上5年以下有期徒刑，得併科1千元以下罰金
。
以前項方法得財產上不法之利益，或使第三人得之者，亦同。
前二項之未遂犯罰之。
中華民國刑法第339條
（普通詐欺罪）
意圖為自己或第三人不法之所有，以詐術使人將本人或第三人之
物交付者
，處 5 年以下有期徒刑、拘役或科或併科 1 千元以下罰金。
以前項方法得財產上不法之利益或使第三人得之者，亦同。
前二項之未遂犯罰之。
┌─────────────────────────────────┐
│附表一（起訴部分，偵查案號：96年度偵字第10437號）                 │
├──┬────┬───────┬───┬────┬────────┤
│編號│被害人  │被恐嚇時間    │被竊鴿│匯款金額│匯入金融機關與帳│
│    │        ├───────┤子數量│        │戶              │
│    │        │匯款時間      │      │        │                │
├──┼────┼───────┼───┼────┼────────┤
│  1 │乙○○  │95年9月19日   │1隻   │2,503元 │路竹郵局        │
│    │        │              │      │        │局號：0000000   │
│    │        ├───────┤      │        │帳號：0000000   │
│    │        │95年9月19日   │      │        │戶名：丁○○    │
│    │        │              │      │        │                │
├──┼────┼───────┼───┼────┼────────┤
│  2 │庚○○  │95年9月19日   │1隻   │2,205元 │同  上          │
│    │        ├───────┤      │        │                │
│    │        │95年9月19日   │      │        │                │
├──┼────┼───────┼───┼────┼────────┤
│  3 │戊○○  │95年9月19日   │2隻   │4,040元 │同  上          │
│    │        ├───────┤      │        │                │
│    │        │95年9月19日   │      │        │                │
├──┼────┼───────┼───┼────┼────────┤
│  4 │丙○○  │95年9月19日   │1隻   │2,301元 │同  上          │
│    │        ├───────┤      │        │                │
│    │        │95年9月19日   │      │        │                │
├──┼────┼───────┼───┼────┼────────┤
│  5 │己○○  │95年9月19日   │1隻   │2,302元 │同  上          │
│    │        ├───────┤      │        │                │
│    │        │95年9月19日   │      │        │                │
└──┴────┴───────┴───┴────┴────────┘
┌─────────────────────────────────┐
│附表二（併辦部分，偵查案號：98年度偵緝字第263號）                 │
├──┬────┬───────┬────────┬────────┤
│編號│被害人  │被詐欺時間    │    匯款金額    │匯入金融機關與帳│
│    │        ├───────┤                │戶              │
│    │        │匯款時間      │                │                │
├──┼────┼───────┼────────┼────────┤
│  1 │甲○○  │96年5月14日   │    1,000元     │路竹郵局        │
│    │        │              │                │局號：0000000   │
│    │        ├───────┤                │帳號：0000000   │
│    │        │96年5月14日   │                │戶名：丁○○    │
└──┴────┴───────┴────────┴────────┘


司法院資訊處製作；財團法人民間司法改革基金會備份。
